最高法院刑事判決　　　　　　　　　111年度台上字第2497號
上　訴　人　A男（警詢代號00000000000A，人別資料詳卷）
　　　　　　　
　　　　　　B男（警詢代號00000000000B，人別資料詳卷）
　　　　　　　
共　　　同
選任辯護人　呂宗達律師
上列上訴人等因家暴妨害性自主案件，不服臺灣高等法院中華民
國111年2月16日第二審更審判決（110年度原重侵上更二字第5號
，起訴案號：臺灣桃園地方檢察署104 年度偵字第14941、16379
號），提起上訴，本院判決如下：
    主  文
原判決關於A 男所犯第三至十五次對於未滿十四歲之女子為猥褻
行為共拾參罪刑，及B 男所犯對於未滿十四歲之女子為猥褻行為
共拾柒罪刑、對於未滿十四歲之女子犯強制猥褻罪刑部分均撤銷
，發回臺灣高等法院。
其他上訴駁回。
    理  由
壹、撤銷發回部分（A男所犯第3至15次對於未滿14歲之女子為猥
    褻行為共13罪刑，及B 男所犯對於未滿14歲之女子為猥褻行
    為共17罪刑、對於未滿14歲之女子犯強制猥褻罪刑部分）
一、本件原判決撤銷第一審關於上訴人A 男對於未滿14歲之甲女
    （民國00年0月生，人別資料詳卷，A男為甲女之姑丈）所犯
    第3 次至第15次之成年人故意對少年犯乘機性交罪刑（13次
    ，不含後述上訴駁回部分）、上訴人B 男（甲女之表哥）對
    甲女所犯成年人故意對少年犯乘機性交罪刑（17次，不含後
    述上訴駁回部分）之判決，變更檢察官所引起訴法條，改判
    論處A男對於未滿14歲之女子為猥褻之行為共13罪刑、B男對
    於未滿14歲之女子為猥褻之行為共17罪刑、對於未滿14歲之
    女子犯強制猥褻罪刑。固非無見。
二、犯罪事實應依證據認定，有罪之判決書並應將認定犯罪事實
    所憑之證據，於理由內記載，為刑事訴訟法第154條、第310
    條第1 款所明定。如認定事實與其所採用之證據，及認定之
    理由不相適合，即屬理由矛盾，其判決當然為違背法令。又
    數罪併罰案件，因其所涉及之訴訟客體有數個，各犯罪事實
    彼此互不相屬，除各罪間具有關連、證據性質上可證明數犯
    罪事實等情形外，各事實須有足夠積極證據，方可認定各次
    罪行，不得籠統為同一之觀察，遽予論罪。原判決事實欄（
    下稱事實欄）二認定A男自第3次（其第2 次犯行，經本院駁
    回上訴，詳見下列理由貳部分）以後，在租屋處，趁全家人
    熟睡之夜晚，伸手撫摸甲女之胸部、下體，以此方式對未滿
    14歲之甲女為猥褻行為共13次（參見原判決第2 頁第12至20
    行），並援引甲女於偵查中、第一審審理時之證詞為據。惟
    A 男否認有何猥褻甲女之犯行，而依甲女於偵查中證稱：「
    從第2 次開始以後，…他應該對我性侵約有10幾次，有超過
    15次，但應該沒有20次…」（參見104年度偵字第14941號卷
    第24頁背面），復於第一審審理時證述：「就是以前一個人
    睡在房間時，A 男會來房間碰我的身體那些」、「（檢察官
    問：『碰妳的身體』是指A男會用手摸妳的身體嗎？）A男就
    是以前來房間性侵我」、「（…，請問妳所講的『性侵』是
    指什麼動作？）生殖器插入。」等語（參見第一審卷第74、
    93頁），是甲女所指A男自第3至15次性侵犯行，似僅有性器
    接合之性交行為，原判決復已論敘甲女指證長期遭A 男性器
    官性交之陳述，尚有可疑之處，難以遽採之理由（參見原判
    決第18頁第6至10行）。倘若無訛，甲女指訴A男自第3 至15
    次侵害，既無撫摸胸部、下體之猥褻行為，則原判決認定 A
    男前開撫摸甲女之胸部、下體之猥褻行為達13次之犯罪事實
    ，即嫌無據。原判決並未進一步調查釐清，為必要之論斷及
    說明，遽以甲女之證詞為論處A 男上開13次猥褻罪刑之基礎
    ，難謂無調查職責未盡、與理由矛盾之違法。
三、犯罪事實應依證據認定之，有罪之判決書內並應將認定犯罪
    事實所憑之證據，於理由中記載，而此項證據，係指實際確
    係存在，於該案卷內不難考見者而言，如判決書內所記載之
    證據，與案卷內容顯不相符，或根本無此證據者，即其判決
    基以認定犯罪之根據實際上並不存在，自屬採證違法。原判
    決雖於事實欄三、㈠認定B 男撫摸甲女之胸部及下體，對於
    未滿14歲之甲女為其中17次猥褻行為，及事實欄三、㈡記載
    B 男撫摸甲女之身體時，因甲女拒絕，即徒手搥打甲女左肩
    膀，違反甲女意願，撫摸甲女之胸部及下體，對甲女為加重
    強制猥褻行為1次（參見原判決第2頁第28行至第3頁第8行）
    。惟B 男已否認有何猥褻甲女之犯行，而原判決係以證人甲
    女於偵查中及第一審審理時之證詞，為認定該部分事實之主
    要論據。然依卷附甲女於偵查中指證：「…，性侵得逞應該
    有20次，…每一次都是把他的生殖器插入我的生殖器，…」
    、「有一次，我一直翻身，他就用拳頭打我左肩膀，我的左
    肩膀因為之前車禍有受傷，只要一打我的肩膀，我就會很痛
    ，沒有辦法動，這是在發生10幾次性侵行為時的事情」（同
    上偵卷第25頁正背面），嗣於第一審審理時證稱：「（B 男
    對妳做了什麼讓妳不舒服的事情？）就是性侵我」、「（妳
    還記得B男第2次性侵妳的時間及經過？）時間是在半夜晚上
    ，然後我睡在上下舖，B男突然來床上把我的褲子脫掉，B男
    用他的性器官用我的下面」、「（『用你的下面』是指『進
    入』的意思嗎？）對」、「（妳是否記得B男以如同第2次性
    侵妳的情形，…，總共性侵你幾次？）至少有20幾次」、「
    （所以妳的意思是說，至少有1次是B男在性侵妳時有打妳？
    ）對」、「（…請問妳所講的『性侵』是指什麼動作？）生
    殖器官插入」、「（…妳所講的『性侵』都是指…或是表哥
    的生殖器插入妳的生殖器的意思嗎？）對」等語（參見第一
    審卷第74頁背面、第75頁正、背面、第76頁背面、第93頁）
    。上開筆錄之記載，如果無訛，甲女似未陳述B 男就事實欄
    三、㈠中之17次及事實欄三、㈡之犯行，有何猥褻行為。原
    判決認定B 男有上開猥褻、加重強制猥褻犯行，此部分事實
    之認定與所採之證據，不相適合，有證據上理由矛盾之違法
    。又此攸關B 男事實欄三、㈠部分犯罪罪數之認定，與其利
    益有重大關係，原審未詳予調查，遽行判決，併有調查職責
    未盡之違誤。
四、上訴人等上訴意旨指摘及此，為有理由。因原判決上述之違
    背法令，影響於事實之確定，本院無從據以自為裁判，應認
    原判決關於A男所犯第3至15次對於未滿14歲之女子為猥褻行
    為共13罪刑，及B 男所犯對於未滿14歲之女子為猥褻行為共
    17罪刑、對於未滿14歲之女子犯強制猥褻罪刑部分，仍有撤
    銷發回更審之原因。
貳、上訴駁回部分（A男所犯第2次對於未滿14歲之女子為猥褻行
    為、B男對於未滿14歲之女子為猥褻行為各1罪刑、B 男對於
    未滿14歲之女子為性交罪刑部分）
一、按刑事訴訟法第377 條規定，上訴於第三審法院，非以判決
    違背法令為理由，不得為之。是提起第三審上訴，應以原判
    決違背法令為理由，係屬法定要件。如果上訴理由書狀並未
    依據卷內訴訟資料，具體指摘原判決不適用何種法則或如何
    適用不當，或所指摘原判決違法情事，顯與法律規定得為第
    三審上訴理由之違法情形，不相適合時，均應認其上訴為違
    背法律上之程式，予以駁回。
二、本件原審審理結果，認定A男有事實欄二所載1次（起訴及第
    一審判決事實之第2次）對甲女為猥褻行為，及B男有事實欄
    三、㈠中之對甲女為1 次猥褻行為、事實欄三、㈢對甲女性
    交之犯行明確，因而撤銷第一審關於此部分之科刑判決，變
    更檢察官所引起訴法條，改判論處A 男對於未滿14歲之女子
    為猥褻之行為罪刑、及B 男對於未滿14歲之女子為猥褻之行
    為罪刑、對於未滿14歲之女子為性交罪刑。已詳敘其調查、
    取捨證據之結果，及憑以認定犯罪事實之心證理由。並就 A
    男、B 男否認犯行之辯詞及所辯未對甲女為猥褻行為、性交
    等各語認非可採，予以論述及指駁。又本於證據取捨之職權
    行使，對於證人林○○（A男之女，人別資料詳卷）、C女（
    A 男之女、人別資料詳卷）陳稱未見聞甲女遭A男、B男猥褻
    之事、伊等相處無任何異狀等語，如何不足為有利於A男、B
    男之認定，復已論述明白。
三、原判決認定上開犯行，係綜合上訴人A男、B男所為與甲女為
    同住親人關係等不利於己之供述，證人甲女、D 女（甲女之
    姑母、A男之配偶、B男之母，人別資料詳卷）、C女、G男（
    甲女之二哥，人別資料詳卷）、H 女（甲女同學，人別資料
    詳卷）、劉○○（甲女就讀學校之輔導老師，人別資料詳卷
    ）、鑑定證人黃建中之證詞，甲女房間照片、衛生福利部桃
    園醫院受理疑似性侵害事件驗傷診斷證明書，暨案內其他證
    據資料，相互勾稽結果，憑為判斷上開各該犯罪事實，已記
    明其認定之理由。並以甲女在學校情緒低落，經好友H 女轉
    知班級導師，由學校輔導老師劉○○介入交談，始透露其事
    ，而循線查知上情，並非為究責而主動揭發本案，而無虛構
    事實誣指A男、B男犯罪之動機，說明甲女指證分別遭A男、B
    男為上開猥褻、強制猥褻及性交行為，如何與D女、C女、 G
    男等人證述A男、B男與甲女為同住親人、甲女房間門鎖損壞
    可持器物撬開進入，及H 女、劉○○所證甲女陳述被害過程
    之情緒反應相合，且與黃建中醫師證言及驗傷診斷甲女之處
    女膜有新鮮裂痕之結果等事證無違，足以擔保甲女前開指證
    之真實性，詳予論列其理由。又以甲女受害時未滿14歲，寄
    人籬下，內心有所顧忌，未敢出聲反抗或示警張揚，事發後
    雖曾數度至A男、B男住處或與之外出，亦無與A男、B男獨處
    等節，尚與常情無違，原判決因認甲女長期隱忍不發，事後
    於安置期間仍與A男、B男往來，仍無足為有利於A男、B男之
    認定，已論述明白。所為論斷說明，係綜合各項調查所得之
    各直接、間接證據，本於事實審採證認事之職權行使及推理
    作用，予以判斷而為認定，並未違背客觀存在之經驗法則與
    論理法則，亦非單憑甲女之指證為唯一證據。要無認事用法
    有誤或採證違法、適用法則不當之違失。上訴意旨漫言原判
    決以甲女向H 女及劉○○之陳述被害過程時之情緒反應，認
    定A男、B男上開犯行，又以甲女受害時未呼救求援，不足以
    否認甲女指訴真實性，有理由矛盾之違法等語，係就原判決
    已說明之事項，任憑己意，重為事實之爭辯，並非適法之上
    訴第三審理由。再稽之案內事證，甲女所指A男、B男上述猥
    褻、強制猥褻犯行，俱有補強證據可佐，復以甲女之處女膜
    僅有新鮮裂痕，未見陳舊傷痕，原判決乃依黃建中醫師所述
    ，除女子處女膜血管供應較佳，曾有破裂又修復完好，或過
    往性交程度較輕而未破裂、或處女膜較肥厚有韌性不易破裂
    、或處女膜為口徑較大等情況外，多數婦女有性行為後經過
    一段期間，應可見陳舊性傷痕，本件無從確認甲女符合上開
    例外情形等證詞，而為有利於A男、B男之認定，已依據卷證
    資料，論敘其據，並無不合。上訴意旨以原判決認甲女無誣
    指A男、B男犯罪動機，又不採甲女指證遭A男、B男性交之證
    言，有違經驗法則、論理法則及理由矛盾之違法，乃擷取原
    判決中之部分說理，執為利己主張，亦非上訴第三審法院之
    合法理由。另原判決關於甲女之處女膜裂傷，所為辯護人未
    提出甲女受外力撞擊性器官致處女膜受傷之論述，雖有欠當
    ，惟除去此部分說理，仍可依憑甲女之證詞、及此新裂傷與
    B 男性交行為相隔時間等事證，而為相同之認定，對於判決
    本旨無何影響。上訴意旨執以指摘，難謂適法。
四、刑事訴訟法第163 條已揭櫫調查證據係由當事人主導為原則
    ，法院於當事人主導之證據調查完畢後，認為事實未臻明瞭
    仍有待釐清時，始得斟酌具體個案情形，裁量是否補充介入
    調查。原審綜合全案證據資料，依其所採取之證據及得心證
    之理由，已足以認定B男對甲女強制猥褻犯行明確，且B男及
    其原審辯護人未於原審審理期日聲請法院調查證據，則原審
    未再為其他無益之調查，亦無不合。自無上訴意旨所指調查
    職責未盡、理由不備之違法情形可言。
五、綜合前旨及A男、B男其他上訴意旨，無非係置原判決所為明
    白論斷於不顧，徒憑己意而為相異評價，重為事實之爭執，
    或對於事實審法院取捨證據與自由判斷證據證明力之職權行
    使，徒以自己之說詞，任意指為違法，或單純為事實上枝節
    之爭辯，要與法律規定得為第三審上訴理由之違法情形，不
    相適合。此部分上訴違背法律上之程式，俱應予駁回。
據上論結，應依刑事訴訟法第397條、第401條、第395 條前段，
判決如主文。
中    華    民    國   111    年    6     月    1     日
                  刑事第八庭審判長法  官  何  菁  莪  
                                  法  官  何  信  慶  
                                  法  官  朱  瑞  娟  
                                  法  官  劉  興  浪  
                                  法  官  高  玉  舜  
本件正本證明與原本無異
                                  書記官
中    華    民    國   111    年    6     月    7     日